---
title: "群落组成分析"
---

## 门水平群落组成

本章节复现论文 Fig. 3 的下半部分，展示不同处理和生长阶段下土壤微生物门水平的群落组成。

**分析方法**：将 ASV 水平的数据按 Phylum（门）聚合，计算每个门的相对丰度和绝对丰度（QMP），取 Top 9 门展示，其余归为 "Others"。

```{r}
#| label: setup-composition
#| message: false
#| warning: false

library(reshape2)
library(ggplot2)
```

```{r}
#| label: load-data
#| message: false

# define constants
taxonomy <- c('Kingdom', 'Phylum', 'Class', 'Order', 'Family', 'Genus', 'Species')
color <- c('#e53525', '#377eb8', '#4daf4a', '#984ea3', '#ff7f00', '#ffff33', '#2bffd5', '#f781bf', '#a65628', '#999999')
treatment <- c('Ctrl', '-N', '-P', '-K')
stage <- c('D0', 'D1', 'D4', 'D7', 'D14', 'D28', 'D42', 'D60', 'D72')

# load data
rmp_taxonomy_data <- read.csv('rmp_taxonomy_data.csv', check.names = FALSE)
qmp_taxonomy_data <- read.csv('qmp_taxonomy_data.csv', check.names = FALSE)
metadata <- read.csv('metadata.csv', row.names = 1)
metadata$Treatment <- factor(metadata$Treatment, levels = treatment)
metadata$Stage <- factor(metadata$Stage, levels = stage)
metadata <- metadata[order(metadata$Stage, metadata$Treatment), ]
```

```{r}
#| label: data-processing-function

data_processing <- function(relative_df, absolute_df, group_df) {
    relative_tmp_df <- relative_df
    relative_tmp_df <- relative_tmp_df[rowSums(relative_tmp_df) > 0, ]
    relative_tmp_df$Sum <- apply(relative_tmp_df, 1, sum)
    relative_tmp_df <- relative_tmp_df[order(-relative_tmp_df$Sum), ]
    relative_tmp_df <- relative_tmp_df[-ncol(relative_tmp_df)]

    if ('unidentified' %in% row.names(relative_tmp_df)) {
        unidentified_df <- relative_tmp_df['unidentified', ]
        relative_tmp_df <- relative_tmp_df[row.names(relative_tmp_df) != 'unidentified', ]
        relative_tmp_df <- rbind(relative_tmp_df, unidentified_df)
    }

    if (nrow(relative_tmp_df) <= 10) {
        relative_top_df <- relative_tmp_df
        absolute_top_df <- absolute_df[row.names(relative_top_df), ]
        if ('unidentified' %in% row.names(relative_tmp_df)) {
            row.names(relative_top_df)[nrow(relative_top_df)] <- 'Others'
            row.names(absolute_top_df)[nrow(relative_top_df)] <- 'Others'
            color_manual <- color[1:nrow(relative_top_df)]
        } else {
            color_manual <- color[1:(nrow(relative_top_df) + 1)]
        }
    } else {
        relative_top_df <- relative_tmp_df[1:9, ]
        relative_top_df[10, ] <- apply(relative_tmp_df[10:nrow(relative_tmp_df), ], 2, sum)
        row.names(relative_top_df)[10] <- 'Others'
        absolute_top_df <- absolute_df[row.names(relative_tmp_df)[1:9], ]
        absolute_top_df[10, ] <- apply(absolute_df[row.names(relative_tmp_df)[10:nrow(relative_tmp_df)], ], 2, sum)
        row.names(absolute_top_df)[10] <- 'Others'
        color_manual <- color
    }

    relative_top_df$Taxonomy <- row.names(relative_top_df)
    relative_top_df_melt <- melt(relative_top_df, id.vars = 'Taxonomy', variable.name = 'Sample', value.name = 'Value')
    relative_fin_df <- merge(relative_top_df_melt, group_df, by.x = 'Sample', by.y = 'row.names', all.x = TRUE)
    relative_fin_df$Taxonomy <- factor(relative_fin_df$Taxonomy, levels = relative_top_df$Taxonomy)

    absolute_top_df$Taxonomy <- row.names(absolute_top_df)
    absolute_top_df_melt <- melt(absolute_top_df, id.vars = 'Taxonomy', variable.name = 'Sample', value.name = 'Value')
    absolute_fin_df <- merge(absolute_top_df_melt, group_df, by.x = 'Sample', by.y = 'row.names', all.x = TRUE)
    absolute_fin_df$Taxonomy <- factor(absolute_fin_df$Taxonomy, levels = absolute_top_df$Taxonomy)

    color_manual <- color_manual[1:nrow(relative_top_df)]
    top_color <- data.frame(Taxonomy = relative_top_df$Taxonomy, Color = color_manual)

    return(list(relative_fin_df, absolute_fin_df, color_manual, top_color))
}
```

```{r}
#| label: calculate-composition

# aggregate by Phylum
relative_df <- aggregate(rmp_taxonomy_data[!(names(rmp_taxonomy_data) %in% taxonomy)],
                         by = list(Taxonomy = rmp_taxonomy_data[, 'Phylum']), sum)
row.names(relative_df) <- relative_df$Taxonomy
relative_df <- relative_df[-1]
relative_df <- data.frame(apply(relative_df, 2, function(x) { x / sum(x) }), check.names = FALSE)

absolute_df <- aggregate(qmp_taxonomy_data[!(names(qmp_taxonomy_data) %in% taxonomy)],
                         by = list(Taxonomy = qmp_taxonomy_data[, 'Phylum']), sum)
row.names(absolute_df) <- absolute_df$Taxonomy
absolute_df <- absolute_df[-1]

data_df <- data_processing(relative_df, absolute_df, metadata)
relative_fin_df <- data_df[[1]]
relative_fin_df$Sample <- factor(relative_fin_df$Sample, levels = row.names(metadata))
absolute_fin_df <- data_df[[2]]
absolute_fin_df$Sample <- factor(absolute_fin_df$Sample, levels = row.names(metadata))
color_manual <- data_df[[3]]
```

### 相对丰度 — 散装土壤 (BS)

Bulk Soil 的群落组成相对稳定，不同施肥处理间差异有限，说明土壤背景微生物群落具有较强的缓冲能力。

```{r}
#| label: bs-relative-barplot
#| fig-cap: "散装土壤门水平相对丰度"
#| fig-width: 4
#| fig-height: 6

tmp_df <- relative_fin_df[relative_fin_df$Compartment == 'BS', ]
ggplot(tmp_df, aes(x = Sample, y = Value, fill = Taxonomy)) +
    geom_bar(stat = 'identity', position = position_fill(reverse = TRUE), width = 1) +
    labs(x = '', y = 'Relative abundance') +
    scale_y_continuous(labels = scales::percent) +
    facet_grid(~ Compartment, scales = 'free_x', switch = 'x') +
    scale_fill_manual(values = color_manual) +
    theme_bw() +
    theme(axis.text.x = element_blank(),
          axis.ticks.x = element_blank(),
          legend.key.size = unit(0.3, 'cm'))
```

### 相对丰度 — 根际 (R)

根际微生物群落随大豆发育阶段发生明显变化，Proteobacteria、Actinobacteria、Firmicutes 等门类的占比在不同生长期呈现系统性波动。

```{r}
#| label: r-relative-barplot
#| fig-cap: "根际门水平相对丰度"
#| fig-width: 8
#| fig-height: 6

tmp_df <- relative_fin_df[relative_fin_df$Compartment == 'R', ]
ggplot(tmp_df, aes(x = Sample, y = Value, fill = Taxonomy)) +
    geom_bar(stat = 'identity', position = position_fill(reverse = TRUE), width = 1) +
    labs(x = '', y = 'Relative abundance') +
    scale_y_continuous(labels = scales::percent) +
    facet_grid(~ Stage, scales = 'free_x', switch = 'x') +
    scale_fill_manual(values = color_manual) +
    theme_bw() +
    theme(axis.text.x = element_blank(),
          axis.ticks.x = element_blank(),
          legend.key.size = unit(0.3, 'cm'))
```

### 相对丰度 — 根表 (RS)

根表（Root Endosphere）群落受宿主筛选作用更强，发育轨迹更加明显，后期样本中特定门类占比显著变化。

```{r}
#| label: rs-relative-barplot
#| fig-cap: "根表门水平相对丰度"
#| fig-width: 8
#| fig-height: 6

tmp_df <- relative_fin_df[relative_fin_df$Compartment == 'RS', ]
ggplot(tmp_df, aes(x = Sample, y = Value, fill = Taxonomy)) +
    geom_bar(stat = 'identity', position = position_fill(reverse = TRUE), width = 1) +
    labs(x = '', y = 'Relative abundance') +
    scale_y_continuous(labels = scales::percent) +
    facet_grid(~ Stage, scales = 'free_x', switch = 'x') +
    scale_fill_manual(values = color_manual) +
    theme_bw() +
    theme(axis.text.x = element_blank(),
          axis.ticks.x = element_blank(),
          legend.key.size = unit(0.3, 'cm'))
```

### 绝对丰度 — 散装土壤 (BS)

```{r}
#| label: bs-absolute-barplot
#| fig-cap: "散装土壤门水平绝对丰度"
#| fig-width: 4
#| fig-height: 5

tmp_df <- absolute_fin_df[absolute_fin_df$Compartment == 'BS', ]
ggplot(tmp_df, aes(x = Sample, y = Value, fill = Taxonomy)) +
    geom_bar(stat = 'identity', position = position_stack(), width = 1) +
    labs(x = '', y = 'Absolute abundance (log10copies g-1)') +
    facet_grid(~ Compartment, scales = 'free_x', switch = 'x') +
    scale_fill_manual(values = color_manual) +
    theme_bw() +
    theme(axis.text.x = element_blank(),
          axis.ticks.x = element_blank(),
          legend.key.size = unit(0.3, 'cm'))
```

### 绝对丰度 — 根际 (R)

根际绝对菌量随发育阶段上升，反映根系生长和根系分泌物可能增强微生物定殖。

```{r}
#| label: r-absolute-barplot
#| fig-cap: "根际门水平绝对丰度"
#| fig-width: 10
#| fig-height: 6

tmp_df <- absolute_fin_df[absolute_fin_df$Compartment == 'R', ]
ggplot(tmp_df, aes(x = Sample, y = Value, fill = Taxonomy)) +
    geom_bar(stat = 'identity', position = position_stack(), width = 1) +
    labs(x = '', y = 'Absolute abundance (log10copies g-1)') +
    facet_grid(~ Stage, scales = 'free_x', switch = 'x') +
    scale_fill_manual(values = color_manual) +
    theme_bw() +
    theme(axis.text.x = element_blank(),
          axis.ticks.x = element_blank(),
          legend.key.size = unit(0.3, 'cm'))
```

### 绝对丰度 — 根表 (RS)

```{r}
#| label: rs-absolute-barplot
#| fig-cap: "根表门水平绝对丰度"
#| fig-width: 10
#| fig-height: 6

tmp_df <- absolute_fin_df[absolute_fin_df$Compartment == 'RS', ]
ggplot(tmp_df, aes(x = Sample, y = Value, fill = Taxonomy)) +
    geom_bar(stat = 'identity', position = position_stack(), width = 1) +
    labs(x = '', y = 'Absolute abundance (log10copies g-1)') +
    facet_grid(~ Stage, scales = 'free_x', switch = 'x') +
    scale_fill_manual(values = color_manual) +
    theme_bw() +
    theme(axis.text.x = element_blank(),
          axis.ticks.x = element_blank(),
          legend.key.size = unit(0.3, 'cm'))
```

### 结果解读

- **仅看相对丰度容易误判群落变化**，因此论文引入 QMP 的绝对丰度信息
- 绝对菌量随发育阶段上升，尤其在后期根际和根内样本中更明显
- 不同营养缺失处理改变了菌群组成和菌量轨迹，支持论文关于**不平衡施肥重塑根相关微生物群落**的结论
